【裁判字號】    90,訴,307
【裁判日期】    900630
【裁判案由】    返還定金
【裁判全文】
臺灣屏東地方法院民事判決  九十年度訴字第三○七號
    原      告  甲○○
    被      告  乙○○
右當事人間請求返還定金事件，本院判決如左：
    主    文
被告應給付原告新臺幣壹佰萬元，及自民國九十年四月二十五日起至清償日止，按年
息百分之五計算之利息。
訴訟費用由被告負擔。
本判決第一項於原告以新臺幣拾肆萬元供擔保後，得假執行。
    事    實
甲、原告方面：
一、聲明：求為判決如主文第一項所示及為以供擔保為條件之假執行宣告。
二、陳述：
  (一)兩造於民國八十六年七月二日訂立買賣契約，由被告以新臺幣（下同）二千二百
    萬元價金購買原告所有坐落於屏東縣內埔鄉○○段五七○地號等之多筆土地，於
    契約書之書面後，兩造並另立草約，由原告購買被告所將興建之房屋一棟，價金
    定為八百五十萬元，位置訂為Ａ２（地號未定），於八十七年二月二十三日雙方
    完成上揭土地買賣時，對於另外之房屋買賣，兩造另書立切結書，將原訂房屋位
    置由Ａ２改為Ａ３，並另約定給付屋款方式，且表明：「土地買賣已完成點交，
    付款清楚；另約房屋契約，再定日期訂約。屋款定金乙方已收新台幣壹百萬元正
    。」，其中並未約定兩造簽訂房屋買賣本約及房屋動工興建之確定時日，係屬給
    付無確定期限之約定。詎料，迄今已三年有餘，被告均未與原告簽立房屋買賣之
    本約，亦未動工興建，原告屢加催促，被告或置之不理或藉詞拖延，不得已原告
    於九十年一月二十九日以屏東郵局十五支局第三十八號存證信函，通知被告限其
    十五日內前來簽訂本約，然被告仍置之不理，被告已需負遲延責任，故原告乃依
    民法第二百二十九條第二項前段、第二百五十四條規定，於九十年三月十六日以
    郵局十五支局第一百三十七號存證信函知被告解除雙方之前揭房屋買賣契約，並
    依民法第二百五十九條第一項第二款規定，請求被告返還原告所交付之定金一百
    萬元，至利息部分兩造特別約定免除。
  (二)又兩造於八十七年二月二十三日所立切結書之補約載明：「若乙○○有任何事故
    ，未建築此房屋或中途未能完成乙○○必須退還甲○○所繳房屋款（無息退還）
    ，此補約經雙方同意而立此約。」按被告業已告知原告解除系爭買賣契約，已無
    意興建房屋，依上揭契約約定，被告既未建築此房屋，自應無息退還原告所繳之
    房屋款，另兩造於八十七年二月二十三日所立切結書，已另約定原告乃依工程進
    度分期，直接付款予被告，並無須將所有屋款存放於陳金英處，被告所稱沒收定
    金部分並無所據。
  (三)對被告抗辯所為陳述：
  1.兩造間所訂系爭房屋買賣契約，原告業於九十年三月十六日以屏東郵局十五支局
    第一三七號存證信函通知被告解除系爭房屋買賣契約，而被告亦於九十年四月二
    十三日以屏東郵局第二支局第八十五號存證信函通知原告，解除系爭房屋買賣契
    約，顯然兩造對於解除系爭房屋買賣契約已有解除契約之合意，故本件所爭議者
    ，係被告所收取之一百萬元訂金，是應返還原告或沒收。
  2.被告主張一百萬元應予沒收之理由，乃以原告未依約將八百五十萬元之價金，全
    部交付於契約立會人陳金英處，已違約在先，故被告雖未依約興建房屋，仍得主
    張解約、沒收訂金，惟兩造於八十七年二月二十三日所立之切結書，業已改變契
    約付款之約定，原告並無需將八百五十萬元之價金先行全部交於立會人陳金英處
    ，此觀之左列諸點益明：
  按常理，契約若已明定之事項，若非有所變更，並無需於嗣後另所簽立之文件重
    新再度謄寫，兩造系爭房屋買賣契約之付款方式，於八十六年七月二日立約時，
    已有詳細約定，而於八十七年二月二十三日另立切結書時，若無變更，實無須再
    以冗長篇幅約定付款方式，顯然應與原來之付款方式不同。
  又八十七年二月二十三所立切結書之另一內容，乃為買受標的之變更（由Ａ２改
    為Ａ３），亦是與原契約約定之內容不同，故有另立切結書約定之必要，以此推
    斷，亦知買賣價金付款方式有所變更，始再度立於切結書上之必要。
  立會人陳金英亦於九十年六月一日到庭證稱：八十七年二月二十三日被告給付向
    原告買土地尾款時，就已向兩造表明不要代收買賣房屋之價金，買房子價金八百
    五十萬元，分期付給乙○○，乙○○亦直接扣取買土地之尾款一百萬元，作為買
    賣房屋之訂金，足證，兩造原約定將買賣房屋之價金交予立會人處，再轉交被告
    之付款方式，於八十七年二月二十三日已變更為原告分期直接交予被告。
  八十七年二月二十三日被告需給付原告購買土地之尾款一千零五十萬元，然被告
    僅開立面額九百五十萬元，票號：0000000號之屏東第一信用合作社之支
    票一紙交與原告，直接扣除訂金一百萬元，作為買賣房屋契約之付款方式有所變
    更，被告應是直接扣除八百五十萬元，並交於立會人陳金英處，豈會自己直接收
    取，顯然兩造約定之付款方式確已變更。
  縱上所陳，被告主張原告未依約將八百五十萬元之價金，全部交付契約立會人陳
    金英處，並否認兩造於八十七年二月二十三日所立之切結書，並無改變契約付款
    之約定，誠屬虛佞，而其以原告未依約將八百五十萬元之價金，全部交付於契約
    立會人陳金英處，已違約在先為由，主張解約並沒收訂金，更屬無據。
  3.兩造於八十七年二月二十三日所立切結書已表明：若乙○○有任何未建築此房屋
    或中途未能完成，乙○○必須退還甲○○所繳房屋款，今被告已表明不願建築房
    屋，而其主張原告違約得以沒收訂金之事由，又未存在，依法被告自應返還系爭
    訂金。
三、證據：提出不動產買賣契約書、切結書各一份，存證信函五份。
乙、被告方面：
一、聲明：請求駁回原告之訴。
二、陳述：
  (一)原告於八十六年七月二日出售被告內埔鄉○○段五七○號等筆土地，土地價款二
    千二百萬元，因該等土地前面有部分畸零地約二十六坪為交通用地，部分屬國有
    財產局所有，該土地地目編定為交通用地，且未鄰接道路，依建築法規定土地未
    鄰接道路及地目編訂交通用地，部分屬國有財產局所有，該土地地目編定為交通
    用地，且未鄰接道路，依建築法規定土地未臨接道路及地目編訂交通用地，不得
    核准建屋。被告當時購買該土地發現未臨接道路及地目不符不能建築，立即於八
    十六年十月間就向內埔鄉公所、屏東縣政府、國有財產局等單位申請地目編定變
    更，及購買畸零地，以便建築。由於程序複雜困難重重，且經縣政府多次開會協
    調，至八十九年六月才完成購得畸零地之所有權移轉登記。
  (二)原告出售該等土地同時約定原告必須向被告購買店舖一間，價金定為八百五十萬
    元，迄八十九年六月間土地處理完成，被告通知原告將行興建房屋，請依約購買
    店舖，經被告多次告知，原告均置之不理，無承買之意，被告不得已乃以信函告
    知。
  (三)當時被告購買原告土地時，為保證原告必須附條件要購買店舖一間，且雙方於土
    地買賣契約書特約事項第三條約定，該房屋價金八百五十萬元全部須交付立會人
    陳金英處保管作為擔保，以保證原告有購屋誠意，但原告土地款二千二百萬元取
    得後，既從未將該擔保價金八百五十萬元交給立會人。被告向原告購買土地價格
    較一般市價為貴，此因原告同意購買被告興建之店舖一間價格八百五十萬元，被
    告係建築業，認為以八百五十萬元出售一間予原告，有利潤約四百多萬才答應以
    較高之價格購買原告土地（平均每坪約貴一萬元），今原告拒不購買房屋，使被
    告減少建屋出售之利潤，則原來之土地賣價二千二百萬元顯然頗高，被告有被欺
    騙之感覺。
  (四)縱上所述，該土地於八十六年間購買時，不久就發現未臨接道路地目編定不符，
    不能建築，乃於八十六年十月間向政府機關辦理承購畸零地及變更地目之手續，
    迨八十九年六月承購畸零地手續全部完成，被告立即向原告口頭表示要建屋，請
    其依約將購屋款八百五十萬元交給立會人陳金英，以作為購屋保證，惟被告發現
    原告並無購屋誠意，乃依法定手續以正式的存證信函催告原告繳交八百五十萬元
    予立會人陳金英，原告均拒絕繳交，使被告建物沒有保障，因現房地產不景氣建
    物完成後，無人購買，將使被告蒙受重大損失，惟若原告將八百五十萬元交給立
    會人陳金英，被告有四百多萬元利潤，被告就敢動工，故原告未繳交購屋款八百
    五十萬元予立會人陳金英，是原告先違約，被告依照狀況按程序進行，並未違約
    ，故原告訴請返還定金為無理，請依法駁回原告之訴。
  (五)被告寄存證信函催告原告提出證件準備辦理建築執照後，原告並未提出證件，經
    證人即本件土地買賣介紹人鄭伯勝於九十年二、三月間多次打電話至大陸訊問原
    告是否還要購買房屋，原告均表示不再購買，可見原告已無意履約，其既無意履
    約，顯然已違約在先，原告第一次所寄存證信函內容亦可看出其已無意履約，被
    告見其無意履約，才再催告其要將八百五十萬元交予立會人陳金英處，以資為擔
    保，惟原告並未依約交付立會人，亦顯示其無意購屋而違約。原告既無意購屋而
    違約確定，被告才通知解除契約，並沒收其前繳之金額。
  (六)原告將八百五十萬元全部交給立會人，被告再按工程進度向立會人收款，故八百
    五十萬元是原告購屋之擔保金，當時立約真意是八百五十萬元一次交予立會人被
    告才照工程進度向立會人拿，不然何必約定八百五十萬元須交予立會人，如分批
    繳交購屋款，何必有此約定。
  (七)第二次切結書是原告當日取土地款之尾金，為使原告加強履行購屋條件，同時補
    強第一次買賣土地房屋之契約效力，並非第二次之切結書訂立後，第一次所簽被
    告買土地原告買房屋之混合契約失效，原告謂第二次切結書簽訂後，第一次之契
    約即失效，顯然錯誤。
  (八)若原告能履行契約將擔保金八百五十萬元交予立會人，被告立刻開工興建所立四
    間店舖，此四間店舖建築費用全部只要一千萬元左右，如原告能依約交付八百五
    十萬元，被告再加一百五十萬元就可完成四間店舖，就此一間交給原告，另剩三
    間被告只不過再墊付一百五十萬元便能完成，被告當然願意興建，如原告不履行
    契約，不交八百五十萬元擔保金，被告無保障，徒然興建四間店舖全部費用，還
    須知付一千萬元，今房地產景氣低迷，被告將損失慘重。縱上，原告顯為取得土
    地款項為目的簽約買房屋手段，居心可見，被告有受騙之感。
三、證據：提出地籍簡圖、內埔鄉公所公告、廢除道路公告證明、縣政府協調文件、
    國有財產局南區辦事處函各一份，並聲請訊問證人老埤村村長潘來興、民眾日報
    記者鄭伯勝、公賣局政風室主任林永杰。
    理    由
一、原告起訴主張兩造於八十六年七月二日訂立買賣契約，被告以二千二百萬元購買
    原告所有之坐落屏東縣內埔鄉○○段五七○地號等多筆土地，兩造並另立草約於
    同一契約書上，約定由原告以八百五十萬元購買被告所將興建之房屋一棟，位置
    訂為Ａ２（地號未定），嗣於八十七年二月二十三日被告交付尾款時，對於上開
    房屋買賣，兩造另書立切結書，將原訂房屋位置由Ａ２改為Ａ３，並另約定給付
    屋款方式，其中並未約定兩造簽訂房屋買賣本約及房屋動工興建之確定時日，係
    屬給付無確定期限之約定。詎被告迄今尚未與原告簽立房屋買賣之本約或動工興
    建，屢經催促，被告均置之不理，原告只得於九十年一月二十九日以屏東郵局十
    五支局第三十八號存證信函知被告，限其十五日內前來簽訂本約，嗣於九十年三
    月十六日再以郵局十五支局第一百三十七號存證信函知被告解除前揭房屋買賣契
    約，為此依民法第二百五十九條第一項第二款規定及兩造於八十七年二月二十三
    日所立切結書之補約約定，請求被告返還原告所交付之定金一百萬元等語。
二、被告則以原告出售之系爭內埔鄉○○段五七○號等筆土地因未臨接道路及地目不
    符不能建築，被告經向政府機關辦理變更地目及承購畸零地，至八十九年六月才
    完成購得畸零地之所有權移轉登記，被告立即向原告口頭表示要建屋，請其依約
    將購屋款八百五十萬元交給立會人陳金英，以作為購屋保證，惟原告均置之不理
    ，嗣被告以存證信函催告原告繳交八百五十萬元予立會人陳金英，原告仍拒不繳
    交，當初被告購買系爭土地時，為保證原告確依所附條件購買店舖一間，而於土
    地買賣契約書特約事項第三條約定，該房屋價金八百五十萬元全部須交付立會人
    陳金英處保管作為擔保，被告再按工程進度向立會人收款，但原告土地款二千二
    百萬元取得後，既從未將該擔保價金八百五十萬元交給立會人，且經被告以存證
    信函催告原告提出證件準備辦理建築執照後，原告並未提出證件，故原告根本無
    意購屋而違約確定，被告才通知解除契約，並沒收其前繳之金額；又第二次切結
    書是原告取土地買賣之尾款時，為使原告加強履行購屋條件，而補強第一次買賣
    土地房屋之契約效力，並非重新訂約等語，資為抗辯。
三、原告起訴主張兩造於八十六年七月二日訂立買賣契約，被告以二千二百萬元購買
    原告所有坐落屏東縣內埔鄉○○段五七○地號等多筆土地，兩造並另立草約於同
    一契約書上，約定由原告以八百五十萬元購買被告所將興建位置訂為Ａ２之房屋
    一棟，嗣於八十七年二月二十三日被告交付尾款時，針對上開房屋買賣，兩造另
    書立切結書，將原訂房屋位置由Ａ２改為Ａ３，又被告迄今尚未動工興建房屋等
    情，業據提出不動產買賣契約書、切結書各一份，存證信函五份為證，且為被告
    所不爭執，自堪信為真實。
四、按解釋意思表示，應探求當事人之真意，不得拘泥於所用之辭句，民法第九十八
    條定有明文。解釋私人之契約應通觀全文，並斟酌立時當時之情形，以期不失立
    約人之真意，最高法院十八年上字第一七二七號判例可資參照。本件爭點在於兩
    造究有無約定原告應將系爭房屋買賣價金八百五十萬元全部交予立會人陳金應處
    以為擔保，及被告得否據原告未將價金全部交予立會人主張同時履行抗辯權。經
    查：依據兩造於八十六年七月二日所訂立之買賣契約特約事項第三項約定：「為
    誠信之誠意起見，甲方（指原告）所承購乙方（指被告）所建造店舖款新台幣捌
    佰伍拾萬元正交予立會人處，依乙方建造進度分批付款，其付款如左：(1)基地整
    地動工日付新台幣壹佰萬元正、(2)基礎完成付新台幣壹佰萬元正、(3)壹樓板完成
    付新台幣壹佰萬元正、(4)貳樓板完成付新台幣壹佰萬元正、(5)參樓板完成付新臺
    幣壹佰萬元正、(6)劣批及外觀完成付新台幣壹佰萬元正、(7)全部完成付新台幣壹
    佰萬元正、(8)經驗收、使用執照領出日付新台幣壹佰伍拾萬元正。」，依契約文
    義明顯可認兩造確有約定原告應將八百五十萬元全部交予立會人，再由立會人依
    建造進度分批付款。嗣兩造於八十七年二月二十三日被告繳交系爭土地買賣之尾
    款時，另立切結書約定：「甲○○已付繳新台幣一百萬元，餘款七百五十萬元依
    建築進度分七期繳納，(一)基礎完成付壹佰萬元正、(二)壹樓板完成付新台幣壹佰萬
    元正、(三)貳樓板完成付新台幣壹佰萬元正、(四)參樓板完成付新臺幣壹佰萬元正、
    (五)肆樓半樓板付壹佰萬元正、(六)全部結構完成壹佰萬元、(七)經驗收、使用執照領
    訖付壹佰伍拾萬元正。在此建築進度上如甲○○任何期款未照建築進度繳付或有
    延誤繳款（時間超過三日），即視甲○○放棄，．．．」，綜觀該切結書之前後
    連接文義及其內容，應認兩造訂定系爭房屋之買賣之切結書時，兩造真意應係原
    告按契約約定分期繳納買賣價金八百五十萬元，而非被告所稱將價金全部交至立
    會人處，再由被告向立會人按期扣款，蓋茍該切結書之真意係將全部價金均交至
    立會人，則房屋之買受人即原告之價金給付義務即已履行，則自無於切結書中訂
    定如有未照建築進度繳付或延誤繳款之法律效果之必要。再證人即立會人陳金英
    到庭證稱：「當時兩造訂定契約時我有在場，契約中有提及原告要向被告買房子
    ，房價八百五十萬元，是每一期付一次，我在契約書上是立會人，被告有向我說
    先收取八百五十萬元的錢放在我這裡，但我在收尾款時有向被告說我所擔負的責
    任很重大怕遺失錢，希望不要經過我，原告繳尾款時我有在場，當時也有寫一份
    切結書，我也有簽名，第一次是有約定八百五十萬元一次付清，付尾款時是被告
    直接扣去，並沒有經過我拿給被告」（見九十年六月一日言詞辯論筆錄）、「我
    不識字，原告交尾款時我有在場，當時我有跟被告說我不要保管這些錢責任重大
    怕遺失，但被告沒有表示意見，我沒有看切結書，原告繳的一百萬元是從尾款扣
    起來並沒有透過我，事後被告沒有告訴我立會人的事，契約書上的名字是我簽的
    ，簽訂契約時我在場但內容我不知道，我簽名是當介紹人，契約的特約事項我沒
    有看過，我只有簽名但沒有看內容，當時並沒有告訴我，是在繳尾款時才告訴錢
    要放在我這裡。」、「．．．錢是一期一期的付，是在繳尾款時才說的。」（見
    九十年六月二十七日言詞辯論筆錄）等語明確，顯見證人即立會人陳金英不願承
    擔將八百五十萬元之保管責任，益證兩造訂定之切結書確無將全部價金交付立會
    人處保管之意。因之，兩造於八十七年二月二十三日所立切結書，已另約定原告
    依工程進度分期付款予被告，而無須將所有系爭屋屋價金八百五十萬元存放於立
    會人陳金英處。從而，被告辯稱因原告未將全部房屋價款交予立會人處，是原告
    先違約，是被告依法解除契約，並沒收一百萬元訂金云云，委無足採。
五、另按民法第二百六十四條規定：因契約互負債務者，於他方當事人未為對待給付
    前，得拒絕自己之給付。但自己有先為給付之義務者，不在此限。是主張同時履
    行抗辯權之要件為：(1)須雙方因契約互負對價債務、(2)須被請求之一方，無先為
    給付之義務、(3)須他方未為對待給付，或未為給付之提出。因之，倘雙方互負債
    務，但並非基於雙務契約，或雖基於雙務契約而互負契約，但其間並沒有對價關
    係者，原則上即無同時履行抗辯權可言。承前所述，兩造於八十七年二月二十三
    日訂定之切結書應無約定原告須將全部價款先交予立會人處，退步言之，縱認上
    開切結書並無變更八十六年七月二日訂立不動產買賣契約書之特約事項，僅係為
    補充說明。然上開八十六年七月二日之不動產買賣契約書之特約事項係約定將系
    爭房屋買賣價金八百五十萬元交予立會人處，再依建造進度分批付款，顯見該將
    價金交付立會人處，再由被告向立會人取款之約定僅係給付價金方式之約定，至
    原告給付系爭房屋之價金之義務仍應按被告建築進度分期履行，方符兩造締約之
    真意及事理之平。換言之，原告將系爭房屋買賣價金交付予立會人處，與被告應
    建築房屋之義務，非有互為對價之關係。是原告既已付一百萬元價金，且系爭房
    屋基礎尚未進行打樁等工作，有切結書一份在卷可參，復為兩造所不爭執，則系
    爭房屋之建築進度尚未達上開切結書第一期基礎完成時，是被告有先為給付之義
    務，揆之前揭說明，被告自無執原告未將八百五十萬元價金全額交付立會人處即
    拒絕興建房屋之餘地。
六、按給付無確定期限者，債務人於債權人得請求時，經其催告而未為給付，自受催
    告時起，負遲延責任；契約當事人之一方遲延給付者，他方當事人得定相當期限
    ，催告其履行，如於期限內不履行者，得解除其契約，民法第二百二十九條第二
    項前段、第二百五十四條分別定有明文。又兩造於八十七年二月二十三日所立切
    結書之補約載明：「若乙○○有任何事故，未建築此房屋或中途未能完成乙○○
    必須退還甲○○所繳房屋款（無息退還），此補約經雙方同意而立此約。」。另
    按遲延利息由於法律之規定而發生，毋待當事人之約定，當事人間雖約定免息，
    但並非特約免除依法定利率計閱之遲延利息，則自仍得加計法定遲延利息。查：
    系爭房屋買賣契約並未約定兩造簽訂房屋買賣本約及房屋動工興建之確定時日，
    係屬給付無確定期限之約定。嗣因被告遲未履行，經原告於九十年一月二十九日
    以屏東郵局十五支局第三十八號存證信函知被告，限其十五日內前來簽訂本約，
    然被告仍置之不理，被告已需負遲延責任，故原告乃依民法第二百二十九條第二
    項前段、第二百五十四條規定，於九十年三月十六日以郵局十五支局第一百三十
    七號存證信函知被告解除雙方之前揭房屋買賣契約，有存證信函二份在卷可按。
    且被告亦已告知原告解除系爭買賣契約，有存證信函一份附卷可參，顯見被告亦
    無意興建房屋，依上揭契約約定，被告既未建築此房屋，自應無息退還原告所繳
    之房屋款。且被告既未於相當期限內，動工興建房屋，原告自得依據上開規定解
    除契約，並依民法第二百五十九條第一項第二款規定請求被告返還一百萬元並加
    計法定遲延利息。
七、從而，原告依據系爭房屋買賣契約及民法第二百五十九條第一項第二款規定起訴
    請求被告給付一百萬元，及自起訴狀繕本送達翌日即九十年四月二十五日起至清
    償日止，按年息百分之五計算之法定遲延利息，洵屬正當，應予准許。
八、原告陳明願供擔保，聲請宣告假執行，核無不合，爰酌定相當擔保金額准許之。
九、本件事證已臻明確，兩造其餘攻擊防禦方法及舉證，與判決結果不生影響，不予
    論述，附此敘明。
十、結論：原告之訴為有理由，依民事訴訟法第七十八條、第三百九十條第二項，判
    決如主文。
中      華      民      國    九十      年      六      月     三十     日
                                    臺灣屏東地方法院民事第一庭
~B法      官  沈佳宜
右為正本係照原本作成。
如不服本判決，應於收受送達後二十日內向本院提出上訴書狀。
~B法院書記官  黃秀梅
中      華      民      國    九十      年      七      月       六     日


司法院資訊處製作；財團法人民間司法改革基金會備份。
